【裁判字號】    97,訴,201
【裁判日期】    970508
【裁判案由】    塗銷抵押權登記
【裁判全文】
臺灣嘉義地方法院民事判決               97年度訴字第201號
原      告  丙○○
訴訟代理人  唐淑民律師
            李國禎律師
            徐慧齡律師
被      告  保證責任嘉義市第三信用合作社
法定代理人  乙○○
訴訟代理人  甲○○
上列當事人間塗銷抵押權登記事件，於民國97年4 月24日言詞辯
論終結，本院判決如下：
    主      文
被告應將就原告所有坐落嘉義市○○段車店小段０六四五之００
０五地號土地所有權全部及其上同小段０一九四七建號建物所有
權全部，經嘉義市地政事務所民國八十年嘉市地登字第０一二四
九一號收件，於民國八十年五月二十九日登記所設定之本金最高
限額新臺幣佰萬元之抵押權登記塗銷。
訴訟費用由被告負擔。
    事實及理由
甲、原告主張：(一)原告於民國80年5 月28日邀同原告之配偶董燦
    輝為連帶保證人，向被告借款新臺幣（下同）250 萬元，約
    定按月清償7,500 元，另提供原告所有坐落嘉義市○○段車
    店小段0645—0005地號土地及其上同小段01947 建號建物所
    有權全部（下稱系爭不動產）為被告設定本金最高限額300
    萬元之抵押權，並於80年5 月29日登記。原告自借款後，均
    按期還款，從未違約，惟被告前竟以董燦輝負欠其債務為由
    ，要求原告負連帶清償責任，並向鈞院聲請裁定准予拍賣上
    開抵押物，但經鈞院以原告非董燦輝之保證人為由，駁回其
    聲請確定在案。(二)嗣原告於97年2 月27日已清償向被告所借
    餘款，惟被告仍拒不塗銷系爭抵押權登記。按債之關係消滅
    者，其債權之擔保及從屬之權利，亦同時消滅，民法第307
    條定有明文。系爭抵押權所擔保之債權既已因清償而消滅，
    且亦確定將來不會再發生債權，則系爭抵押權之存在顯然對
    於原告所有系爭不動產所有權有所妨礙，原告自得依民法第
    767 條中段規定，請求被告塗銷抵押權等語，並聲明：被告
    應將就原告所有系爭不動產，經嘉義市地政事務所80年嘉市
    地登字第012491號收件，於80年5 月29日登記所設定之本金
    最高限額300 萬元之抵押權登記塗銷。
乙、被告則以：原告本人為主債務人所負欠被告之債務固已全部
    清償，並未負欠被告債務。但依原告於80年5 月28日所簽立
    之授信約定書第1 條約定，其應對於董燦輝負欠被告之債務
    負連帶保證（清償）責任，而董燦輝負欠被告債務，其本金
    已達8,594,301 元，原告就該債務應負連帶責任，其請求塗
    銷系爭抵押權，於法無據等語作為抗辯，並聲明：原告之訴
    駁回。
丙、得心證之理由：
一、原告主張其於於80年5 月28日向被告借款250 萬元，並提供
    系爭不動產，於80年5 月29日為被告設定本金最高限額300
    萬元之抵押權乙節，為被告所不爭執，復有土地登記謄本及
    建物登記謄本可按，堪信為真實。次按系爭抵押權設定契約
    書記載，系爭抵押權所擔保之債務人為原告，其他約定事項
    則另立授信約定書定之，而依原告於80年5 月28日所立授信
    約定書載明原告為立約人即不動產抵押提供人兼借款人，董
    燦輝為立約人即連帶保證人，且該約定書第1 條約定，該約
    定書所稱一切債務，係指立約定書人對於被告所負之票據、
    借款、墊款、保證等債務及其他債務，並包括其利息、遲延
    利息、違約金、損害賠償及其他有關費用等情，有抵押權設
    定約定書及授信約定書附於本年度拍字第367 號拍賣抵押物
    事件卷宗可按。準此應認系爭抵押權係擔保原告對於被告所
    負前揭約定書第1 條所定之債務而未擔保原告以外之人對於
    被告所負債務。
二、按「最高限額抵押契約定有存續期間者，其期間雖未屆滿，
    然若其擔保之債權所由生之契約已合法終止或因其他事由而
    消滅，且無既存之債權，而將來亦確定不再發生債權，其原
    擔保之存續期間內所可發生之債權，已確定不存在，依抵押
    權之從屬性，應許抵押人請求抵押權人塗銷抵押權設定登記
    。」（最高法院83年台上字第1055號判例參照）。系爭抵押
    權存續期間雖於100 年5 月27日始屆至，惟查：(一)原告係因
    向被告借款250 萬元始為被告設定系爭抵押權以為擔保，而
    原告已經全部清償對於被告所負前揭借款債務乙節，為被告
    自認，應認兩造間前揭借款之債權債務關係已因原告之清償
    而消滅。(二)被告固辯稱依前揭授信約定書約定，被告與董燦
    輝應就其等其中1 人對於被告所負債務互負連帶保證（清償
    ）責任云云，惟該授信約定書僅記載原告為立約人即借款人
    ，董燦輝為立約人即連帶保證人，而非記載原告及董燦輝2
    人均為借款人兼連帶保證人，且該約定書內亦無任何關於其
    等2 人應互負連帶保證責任之約定，至該約定書第11條約定
    「立約人所保證之債務，如主債務人未依約履行，立約人當
    即負責，立即如數付清」等語，係指立約定書之連帶保證人
    即董燦輝於主債務人即原告未依約履行時，應即如數付清而
    言，無從解為立約人間互負連帶保證責任，此外被告亦未提
    出其他證據證明原告同意就董燦輝所負欠被告之債務負保證
    責任（含連帶保證責任），則縱董燦輝確負欠被告前揭本金
    為8,594,301 元之債務，被告主張原告就該債務應負連帶保
    證（清償）責任云云，即非可採。(三)此外，被告自認原告並
    未負欠其票據債務，且亦未主張、證明原告對其負有墊款債
    務、保證債務或其他債務，亦未主張兩造間訂有何墊款契約
    ，自應認系爭抵押權擔保之債權，其中借款債權所由生之契
    約已因原告全部清償而消滅，另票據債權及墊款債權、保證
    債權及其他債權所由生之契約均尚未發生，且無既存之債權
    ，而將來亦確定不再發生債權，其原擔保之存續期間內所可
    發生之債權，已確定不存在，依首揭判例意旨，自應准許原
    告請求塗銷系爭抵押權設定登記。被告徒以董燦輝負欠其前
    揭本金8,594,301 元之債務，拒絕塗銷系爭抵押權登記，自
    不可採。
三、按所有人對於妨害其所有權者，得請求除去之，民法第767
    條中段定有明文。本件被告對於原告負有塗銷系爭抵押權登
    記之義務，則原告主張系爭抵押權之存在妨害其系爭不動產
    所有權乙節，自為可採。從而，原告依首揭規定，請求被告
    塗銷系爭抵押權登記，為有理由，應予准許。
丁、訴訟費用負擔之依據：民事訴訟法第78條。
中    華    民    國    97    年    5     月    8     日
                  民事第一庭  法  官  林望民
以上正本係照原本作成
如對本判決上訴須於判決送達後20日內向本院提出上訴狀
中    華    民    國    97    年    5     月    8     日
                              書記官  陳慶時


司法院資訊處製作；財團法人民間司法改革基金會備份。
